臺灣高雄地方法院刑事判決　　　　　　　 94年度易字第889號
公　訴　人　臺灣高雄地方法院檢察署檢察官
被　　　告　丙○○
選任辯護人　陳俊偉律師
上列被告因偽造文書案件，經檢察官提起公訴（93年度偵字第
3673號），本院判決如下：
    主  文
丙○○共同明知為不實之事項，而使公務員登載於職務上所掌之
公文書，足以生損害於公眾，處拘役肆拾日，如易科罰金，以參
佰元折算壹日。緩刑貳年。
    事  實
一、丙○○於民國88年9 月10日，向高美梨以新臺幣160 萬元之
    代價，購買坐落高雄市三民區○○○段4 小段2745 之14 地
    號土地，暨坐落該土地上11943 建號房屋（門牌號碼：高雄
    市○○區○○街156 號5 樓），然因丙○○為挽回其與前夫
    丁○○（另案偵查中）之婚姻關係，故上開房地之全部款項
    （含頭期款與日後之貸款）雖均由其繳納，仍同意以丁○○
    名義與高美梨訂定前開房地之買賣契約，並將該房地登記於
    丁○○名下，使丁○○成為前開房地之名義所有人。嗣於92
    年2 月22日，丙○○因見其與丁○○間之關係已無法挽回，
    遂要求丁○○將上開房地移轉登記至其名下，而丁○○亦為
    允諾，渠2 人遂共同基於使公務員將不實事項登載於職務上
    所掌公文書之犯意聯絡，在明知彼此間就前開房地未為買賣
    之情形下，仍以「買賣」為登記原因，委由不知情之某真實
    年籍、姓名不詳之代書（為成年人），向高雄市政府地政處
    三民地政事務所，申請將前開房地移轉登記為丙○○所有，
    使不知情之承辦人員信以為真，於同年3 月4 日，將「登記
    原因：買賣」此一不實事項，登載在其職務上所掌、屬公文
    書性質之土地登記簿內，足生損害於地政機關對於不動產登
    記之正確性及公信力。嗣因丁○○另案涉犯重婚、詐欺犯嫌
    ，為欲向丁○○究償之戊○○、乙○○發現前開房地有移轉
    所有權情形，因而知悉上情。
二、案經戊○○、乙○○訴請臺灣臺北地方法院檢察署檢察官偵
    辦後，呈由臺灣高等法院檢察署令轉臺灣高雄地方法院檢察
    署檢察官偵查起訴。
    理  由
壹、程序方面：按被告以外之人於審判外之言詞或書面陳述，除
    法律有規定者外，不得作為證據，刑事訴訟法第159 條第1
    項定有明文。又被告以外之人於審判外之陳述，雖不符前4
    條之規定，而經當事人於審判程序同意作為證據，法院審酌
    該言詞陳述或書面陳述作成時之情況，認為適當者，亦得為
    證據。當事人、代理人或辯護人於法院調查證據時，知有第
    159 條第1 項不得為證據之情形，而未於言詞辯論終結前聲
    明異議者，視為有前項之同意，刑事訴訟法第159 條之5 第
    2 項亦定有明文。本件卷附之前開房地之登記謄本、繳款證
    明、國際紐約人壽保險股份有限公司94年8 月29日執法字第
    9408003 號函暨函附資料、高雄市政府地政處三民地政事務
    所94年11月11日高市地民三字第0940010277號函暨函附資料
    、不動產買賣契約書，係被告以外之人於審判外之書面陳述
    ，而公訴人、被告丙○○及其辯護人，就上開書面陳述，未
    於本院審理過程中聲明異議，本院並審酌前開書面陳述作成
    時之情況均屬正常，且與本案相關之待證事實具有關連性，
    認適當作為證據，依前開刑事訴訟法第159 條之5 之規定，
    認上開陳述均具有證據能力。
貳、實體方面
一、訊據被告固不否認有自行繳付款項購得前開房地，而先將該
    房地登記於丁○○名下，嗣復在與丁○○未有買賣關係之情
    形下，將上開房地以買賣為登記原因，移轉登記至自己名下
    等事實，然矢口否認有何使公務員登載不實之犯行，辯稱：
    前開房地係伊繳付全部款項所購買，當初會將該房地登記在
    丁○○名下，是希望能與其破鏡重圓，但後來未能如願，伊
    遂向丁○○要求將該房地登記至伊名下，丁○○亦為允諾，
    但關於該房地要如何移轉登記至伊名下，伊則全部交給代書
    處理，不知道代書係以「買賣」作為登記原因，故伊並無犯
    罪故意，況該房地本係伊所有，將該房地移轉登記至伊名下
    ，亦不會生損害於公眾或他人，是伊實未觸犯本件犯行云云
    。經查，前揭犯罪事實，除被告上開供述外，並有前開房地
    之登記謄本（見偵1 卷第6 至13頁）、被告提出之繳款證明
    （見偵2 卷第11至15頁）、辦理被告前開房地貸款之國際紐
    約人壽保險股份有限公司94年8 月29日執法字第9408003 號
    函暨函附貸款文件（見本院卷第32至38頁）、高雄市政府地
    政處三民地政事務所94年11月11日高市地民三字第09400102
    77號函暨函附前開房地於88年9 月間為所有權移轉登記之相
    關資料（見本院卷第63至77頁）、不動產買賣契約書（見本
    院卷第82至85頁）、被告繳付前開房地頭期款所開立之支票
    （見本院卷第86頁）在卷可稽，則被告繳付全部款項購入前
    開房地後，先將該房地登記於丁○○名下，嗣在與丁○○未
    有買賣關係之情形下，將上開房地以買賣為登記原因，移轉
    登記至被告名下等事實，堪以認定。
二、被告雖以前詞置辯，然不動產係以何種登記原因辦理移轉登
    記，牽涉相關稅賦之繳納，事關不動產所有人財產上之權利
    ，衡諸一般常情，不動產所有人不可能絲毫未予聞問，全然
    交由代書人員自行決定辦理；況且，以「買賣」為登記原因
    辦理不動產所有權移轉登記時，尚須檢附買賣契約書，而買
    賣契約書需由買賣雙方簽名、蓋章，則被告既需於買賣契約
    書上簽名、蓋章，又如何會不知悉前開房地係以「買賣」為
    登記原因辦理移轉登記，此與常理亦屬有違。因此，被告辯
    稱其將前開房地移轉登記事宜全部交給代書處理，不知代書
    係以「買賣」作為登記原因，而謂其無犯罪故意云云，顯係
    事後卸責之詞，並不足採，而被告明知其未自丁○○處買受
    上開房地，竟仍以買賣為登記原因將之移轉登記至自己名下
    ，致使承辦之地政人員將此不實事項登載於所掌之土地登記
    簿內，其主觀上有使公務員將不實事項登載於職務上所掌公
    文書之犯意甚明。另按，不動產依法所為之登記，具有絕對
    效力，土地法第43條定有明文，而此項規定之立法目的，在
    保護第三人之交易安全，使登記事項具有絕對真實之公信力
    ，在法令賦予不動產登記如此強大效力之情形下，自不容許
    行為人故意使公務員將不實事項填載於不動產登記之內容中
    ，否則將使第三人無法信任不動產登記事項，而生損害於地
    政機關所為不動產登記之公信力，是被告辯稱其上開所為不
    會生損害於公眾云云，亦無可採。此外，於本件情形中，被
    告並非不得藉由民事訴訟程序（如請求就前開房地為更名登
    記）達到移轉上開房地所有權之目的，是自難謂被告無不為
    本件犯行之期待可能性，而認被告不應受有相關之刑事非難
    。綜上，被告所辯均無從採信，本件事證明確，被告前揭犯
    行，洵堪認定。另公訴人於本院審理中，聲請傳喚證人丁○
    ○，而欲證明前開房地辦理移轉登記之情形，然證人丁○○
    經本院依法傳喚而未能到庭，且因另案逃匿而遭致通緝等事
    實，有本院送達證書、審判期日報到單、證人丁○○之全國
    通緝紀錄表在卷可稽，故此項證據要屬不能調查，併予敘明
    。
三、按土地登記簿為地政機關之公務員職務上所掌之公文書，且
    地政機關對於被告與丁○○間就上開房地是否有買賣關係，
    並無實質審查權。是核被告所為，係犯刑法第214 條之使公
    務員於職務上所掌公文書登載不實罪。被告與丁○○間有犯
    意聯絡及行為分擔，為共同正犯。被告利用不知情之土地代
    書為前揭犯行，係間接正犯。爰審酌被告未能循正當程序移
    轉前開房地之所有權，因而影響國家對於不動產登記之正確
    性及公信力，所為尚非可取，並於犯後未能坦承所有犯行，
    態度難謂良好，惟念及被告尚無任何前科紀錄，有本院被告
    院內索引卡紀錄表、臺灣高等法院被告前案紀錄表在卷可按
    ，素行尚非不良，且係因不諳法令致罹刑典，復參以其本件
    犯行所生實害並非重大等一切情狀，量處如主文所示之刑，
    並諭知易科罰金之折算標準，以資儆懲。查被告素行良好，
    前未曾犯罪受有期徒刑以上刑之宣告，已如前述，並僅因一
    時短於思慮，致觸犯本件犯行，且其本件犯行所生實害非鉅
    ，犯罪情節尚屬輕微，經此刑之宣告後，應知警惕而信無再
    犯之虞，因認暫不執行其刑為當，故併予以宣告緩刑2 年，
    以啟自新。
據上論斷，應依刑事訴訟法第299 條第1 項前段，刑法第28條、
第214 條、第41條第1 項前段、第74條第1 款，罰金罰鍰提高標
準條例第1 條前段、第2 條，判決如主文。
本案經檢察官甲○○到庭執行職務。
中　　華　　民　　國　　94　　年　　12　　月　　16　　日
                  刑事第五庭    審判長法　官 李嘉興
                                      法  官 林俊寬
                                      法  官 陳君杰
以上正本證明與原本無異。
如不服本判決，應於判決送達後10日內，向本院提出上訴狀。
中　　華　　民　　國　　94　　年　　12　　月　　16　　日
                                      書記官 陳昱良
附錄本判決論罪科刑法條全文：
刑法第214條
明知為不實之事項，而使公務員登載於職務上所掌之公文書，足
以生損害於公眾或他人者，處3 年以下有期徒刑、拘役或500 元
以下罰金。
